臺灣臺北地方法院民事判決　　　　　　　100年度保險字第7號
原　　　告　陳梁淑子
被　　　告　全球人壽保險股份有限公司
法定代理人　劉先覺
訴訟代理人　賴盛星律師
上列當事人間損害賠償事件，本院於中華民國100年3月15日言詞
辯論終結，判決如下：
    主  文
原告之訴及假執行之聲請均駁回。
訴訟費用新臺幣柒仟玖佰拾元由原告負擔。
    事實及理由
一、原告起訴主張略以：
  (一)原告於民國93年12月31日透過當時任職於永達保險經紀人壽
    份有限公司業務員之訴外人何秀霞介紹而向被告投保全球金
    彩306增額終身壽險（保單號碼：0000000000，下稱系爭保
    單）。何秀霞慫恿並陪同原告以系爭保單多次向被告辦理保
    單質借(1)97年7月29日質借新臺幣（下同）58萬元，何秀霞
    交付票號：FA0000000、付款銀行：樹林農會、票面金額20
    萬元、發票日：97年9月4日、發票人：莊四爵及票號：FA00
    00000、付款銀行：樹林農會、票面金額30萬元、發票日：9
    7年9月30日、發票人：莊四爵之支票2紙予原告以清償向被
    告所借58萬元款項。(2)97年9月2日質借35萬元，何秀霞交付
    票號：KT0000000、付款銀行：合作金庫商業銀行永吉分行
    、票面金額35萬元、發票日：97年9月20日、發票人：王慶
    祥之支票乙紙予原告以清償向被告所質借之35萬元。(3)97年
    10月8日質借35萬元，何秀霞交付票號：PY0000000、付款銀
    行：台北區中小企業銀行興隆分行、票面金額35萬元、發票
    日：97年10月8日、發票人：李碧玉之支票乙紙予原告以清
    償向被告所質借之35萬元。(4)97年10月28日質借10萬元，何
    秀霞交付票號：AC0000000、付款銀行：陽信銀行台北分行
    、票面金額10萬元、發票日：97年10月30日、發票人：王慶
    祥之支票乙紙予原告以清償向被告所質借之10萬元。(5)97
    年10月29日質借28萬元，何秀霞交付票號：AC0000000、付
    款銀行：復華銀行三重分行、票面金額28萬元、發票日：97
    年10月31日、發票人：台貫科技股份有限公司之支票乙紙予
    原告以清償向被告所質借之28萬元。
  (二)詎何秀霞利用其永達保險經紀人壽股份有限公司業務員身分
    與被告間有業務往來，未經原告同意，擅將97年7月29日原
    告質借58萬時何秀霞提供之票號：FA0000000、付款銀行：
    樹林農會、票面金額20萬元、發票日：97年9月4日、發票人
    ：莊四爵之支票乙紙換成票號：AV0000000、付款銀行：臺
    灣中小企業銀行北鳳山分行、票面金額20萬元、發票日：97
    年9月30日、發票人：陳銘裕之支票乙紙。該支票於97年10
    月7日遭退票，被告竟未通知原告，致原告誤信系爭保單之
    保單價值準備金並無短少，而於97年10月8日後多次以系爭
    保單質借現金貸予何秀霞。加之，何秀霞所提供之支票其後
    亦陸續退票，計97年10月8日前質借退票金額為55萬元、97
    年10月8日後質借退票金額為73萬元，總計128萬元。是以，
    倘被告於第一次退票即97年10月7日告知原告，自無後續再
    為質借情形。甚且，97年11月7日被告繳費通知單上僅列印
    保單借款本息106,158元，而非所有退票金額128萬元。被告
    明知原告所質借款項均全數交付何秀霞，卻於原告最後一次
    即97年10月29日向被告質借28萬元後，方告知原告有退票情
    形，借款本息將超過保單價值準備金，亦即系爭保單價值準
    備金不足，無法再質借，否則系爭保單將處於停效之狀態。
  (三)參諸保險法第116條第1項、第2項及第120條第3項之規定，
    凡有發生人壽保險停效之情事，保險人應盡催告或通知義務
    之立法意旨，則本件被告於原告所交付之支票退票而無法清
    償向被告所為之借款債務時，亦應類推適用保險法上開規定
    ，催告或通知原告清償借款，以免系爭保單處於停效之危險
    狀態，惟被告未盡上開保險法之通知催告義務，致原告受有
    73萬元之損害，爰依民法第184條第2項規定，請求被告負損
    害賠償責任，並聲明：(1)被告應給付原告73萬元及自起訴狀
    繕本送達翌日起至清償日止，按年息5%計算之利息。(2)願供
    擔保請准宣告假執行。
二、被告則以：
  (一)原告援引保險法第116條及第120條第3項規定主張被告違反
    該條立法意旨，應依民法第184條第2項規定負損害賠償責任
    於法無據，蓋因法律類推適用者，係就法律未規定之事項比
    附援引與其性質相類似事項之法規，以資為適當之法律判斷
    之謂。保險法第116條係規範人壽保險之保險費到期而要保
    人未依約繳納保險費時，保險人應遵守之程序；保險法第12
    0條第3項則係就要保人以保險單為質向保險人借款，於借款
    本息超過保單價值準備金而足以影響保險契約存續時，保險
    人所應遵守之程序及法律效果規定。本件原告投保之系爭保
    單其繳費期間為六年，即自93年12月31日起至99年12月31日
    止，而原告繳費期間業已於99年12月31日屆滿，且目前系爭
    保單仍屬有效，而無保險法第116條規定之保險費屆期未繳
    情形，自無類推保險法第116條餘地。又系爭保單之解約金
    為3,442,226元，原告以系爭保單質借金額為1,484,325元亦
    不生保險法第120條第3項所規定之本息超過保單價值準備金
    之問題，故亦無類推保險法第120條第3項餘地。況被告就退
    票情形亦由被告公司經辦人員以傳真方式通知在該支票背書
    之永達保險經紀人壽份有限公司業務員何秀霞，請其將處理
    方式回覆被告，故原告稱被告未將退票事實告知原告，與事
    實不符。是原告主張依民法第184條第2項規定負損害賠償責
    任於法無據。
  (二)況原告對何秀霞之消費借貸返還請求權仍然存在，原告並向
    臺灣板橋地方法院對何秀霞聲請本票裁定強制執行（詳被證
    2臺灣板橋地方法院簡易庭98年度司票字第1167號民事裁定
    ），故原告已對何秀霞取得183萬元之執行名義，自難謂原
    告受有損害而得依法請求損害賠償。退步言，原告縱受有損
    害，惟因原告之損害係何秀霞向原告借款時交付他人名義所
    簽發之支票作為清償，該支票因存款不足遭退票所致，並非
    因被告之行為所致，且亦難認有此支票退票之事實即當然發
    生原告事後不再借款與何秀霞，且何秀霞均無法清償借款致
    原告受有損害之情事，故被告之行為與原告之受有損害間並
    無相當因果關係，被告自不負損害賠償責任。
  (三)又本件原告以系爭保單質借後，以何秀霞交付他人名義所簽
    發之支票作為清償系爭保單質借貸款時，保戶需填寫「客票
    繳付保單貸款申請書」，經被告公司經辦人員向原告為風險
    告知即支票若未兌現仍視同原告未還款，原告表示知悉後仍
    為質借，致發生還款支票遭退票，則縱原告因而受有損害，
    惟原告對此損害之發生及擴大，亦有過失，依民法第217條
    第1項，被告自得主張原告與有過失，請求免除或減輕賠償
    責任等語，資為抗辯。並聲明：(1)原告之訴及假執行之聲請
    均駁回。(2)如受不利判決，請准供擔保免為假執行。
三、經查，本件原告主張於93年12月31日透過當時任職於永達保
    險經紀人壽份有限公司業務員之訴外人何秀霞介紹而向被告
    投保全球金彩306增額終身壽險（保單號碼：0000000000，
    即系爭保單），原告並自97年7月29日起以系爭保單質借款
    項貸予何秀霞，何秀霞以他人名義開立之支票作為清償質借
    款項。詎(1)票號：KT0000000、付款銀行：合作金庫商業銀
    行永吉分行、票面金額35萬元、發票日：97年9月20日、發
    票人：王慶祥之支票乙紙於97年9月25日遭退票（原證5）；
    (2)票號：AV0000000、付款銀行：臺灣中小企業銀行北鳳山
    分行、票面金額20萬元、發票日：97年9月30日、發票人：
    陳銘裕之支票乙紙於97年10月7日遭退票（原證4）；(3)票號
    ：PY0000000、付款銀行：台北區中小企業銀行興隆分行、
    票面金額35萬元、發票日：97年10月8日、發票人：李碧玉
    之支票乙紙於97年10月14日遭退票（原證6）；(4)票號：AC0
    000000、付款銀行：陽信銀行台北分行、票面金額10萬元、
    發票日：97年10月30日、發票人：王慶祥之支票乙紙於97年
    11月4日遭退票（原證7）；(5)票號AC0000000、付款銀行：
    復華銀行三重分行、票面金額28萬元、發票日：97年10月31
    日、發票人：台貫科技股份有限公司之支票乙紙於97年11月
    5日遭退票（原證8）。是原告以系爭保單質借款項貸予何秀
    霞，由何秀霞交付之上開五紙支票遭退票，金額共計128 萬
    元，此有全球人壽人身保險單、支票影本及退票理由單附卷
    可稽，並為被告所不爭執，堪信為真正。惟原告主張被告應
    於97年10月7日發生退票即應告知原告，而被告未盡告知義
    務，致原告受有73萬元之損害而應負損害賠償責任，為被告
    所否認，並以前開情詞置辯，本院判斷如下：
  (一)按類推適用，係就法律未規定之事項，比附援引與其性質相
    類似之規定，加以適用，為基於平等原則及社會通念以填補
    法律漏洞的方法，倘無法律漏洞，自不生類推適用而補充之
    問題。又所謂之法律漏洞，乃指違反法律規範計劃、意旨的
    不完整性，法律所未規定者，並非當然構成法律漏洞，端視
    其是否違反法律規範意旨、計劃及立法者之是否有意沉默而
    定（最高法院93年台上第1718號判決意旨參照）。查本件原
    告主張被告應類推適用保險法第116條第1項、第2項及第120
    條第3項規定負有退票通知義務，惟原告主張類推適用保險
    法第116條係保險費未付效力之規定，與本件保單質借性質
    顯非相似，而無類推適用之餘地；況保單質借依保險法第12
    0條業已規定，並於該條第3項規定「以保險契約為質之借款
    ，保險人應於借款本息超過保單價值準備金之日之三十日前
    ，以書面通知要保人返還借款本息，…」，亦即保險法已明
    定於保單質借時保險人通知義務係於借款本息超過保單價值
    準備金方生此義務，是以立法者業已考量要保人及保險人之
    權利義務後，而規定於借款本息超過保單價值準備金方課予
    保險人通知義務，故於借款本息未超過保單價值準備金情形
    ，自無課予保險人通知義務之必要，此非法律漏洞，揆諸上
    開說明，自無類推適用而補充之問題。
  (二)復按損害賠償之債，以有損害之發生及有責任原因之事實，
    並二者之間，有相當因果關係為成立要件。原告所主張損害
    賠償之債，如不合於此項成立要件者，即難謂有損害賠償請
    求權存在。所謂相當因果關係，係指無此事實，雖不必然不
    生此結果，但有此事實，按諸一般情形，通常均可能發生此
    結果者而言（最高法院98年度台上字第332號判決參照）。
    查本件原告所受之損害係訴外人何秀霞於向原告借款時交付
    之支票遭退票所致，亦即原告之損害係本於其與何秀霞間之
    借貸關係所致，是以，被告縱使於97年10月7日發生退票情
    形即告知原告，惟原告借貸之金額是否受償尚繫於訴外人何
    秀霞之清償能力而定，亦即原告尚可能因何秀霞提出之其他
    清償方式而受償，並非因被告未通知退票情事而令原告直接
    或同時受有損害。何況，原告分別持有何秀霞簽發，到期日
    為97年6月12日，本票金額35萬元；到期日為97年6月25日，
    本票金額5萬元；到期日為97年8月8日，本票金額8萬元之本
    票數紙提示未獲兌現（詳被證2臺灣板橋地方法院簡易庭98
    年度司票字第1167號民事裁定），足知何秀霞債信非佳，原
    告明知此情，竟仍持系爭保單屢次質押借款後借貸予何秀霞
    ，則原告主張倘被告於97年10月7日發生退票情形即告知原
    告，原告即不會再借貸予何秀霞云云，尚難遽信。從而原告
    縱受有損害，亦難謂其損害與被告通知行為間有相當因果關
    係存在。原告所主張之損害賠償，既不合於相當因果關係此
    項成立要件，即難謂其有損害賠償請求權存在。
  (三)末按關於侵權行為賠償損害之請求權，以受有實際損害為成
    立要件，倘無損害，即不生賠償問題，最高法院19年上字第
    363號判例意旨足資參照。至於被害人實際上有否受損害，
    應視其財產總額有無減少而定，最高法院98年台上1516號判
    決參照。查本件原告所受損害，如上所述，係本於其與何秀
    霞間之借貸關係所致，原告僅得對何秀霞為損害賠償之請求
    ，要不得以第三人何秀霞未能清償之事由，主張被告未通知
    原告因何秀霞提供之支票退票而受有損害，亦即原告對何秀
    霞仍非不得行使消費借貸返還請求權，不能謂其權利已受侵
    害。
四、綜上所述，本件原告主張類推適用保險法第116條第1項、第
    2項及第120條第3項，已無理由；且難認原告未獲清償與被
    告未為通知行為間有何因果關係；原告復未能證明其因被告
    未通知而受有損害，從而，其請求被告給付73萬元及自起訴
    狀繕本送達翌日起至清償日止，按年息5%計算之利息，為無
    理由，應予駁回。原告之訴既經駁回，其假執行之聲請亦失
    所附應併予駁回。
五、本件事實已臻明確，兩造其餘之攻擊或防禦方法，及未經援
    用之證據，經本院斟酌後，認為與判決基礎之事實並無影響
    ，均不足以影響本裁判之結果，自無庸一一詳予論駁之必要
    ，併此敘明。
六、本件訴訟費用，確定如主文第2項所示之金額。
七、訴訟費用負擔之依據：民事訴訟法第78條。
中    華    民    國   100    年    3     月    29    日
                  民事第五庭    法  官  宣玉華
以上正本係照原本作成
如對本判決上訴，須於判決送達後20日內向本院提出上訴狀。如
委任律師提起上訴者，應一併繳納上訴審裁判費。
中    華    民    國   100    年    3     月    30    日
                                書記官  謝梅琴